---
title: ""
author: ""
date: "`r Sys.Date()`"
output: html_document
---

```{r setup, include=FALSE}
knitr::opts_chunk$set(echo = TRUE)
library(readxl)
library(dplyr)
library(ggplot2)
library(tidyr)
library(psych)
library(scales)
library(patchwork)
library(kableExtra)

# euro_pln, mci_pln, pkn_pln, xau_pln
euro_pln <- read.csv("euro_pln.csv")[2:107, ]
mci_pln <- read.csv("mci_pln.csv")[2:107, ]
pkn_pln <- read.csv("pkn_pln.csv")[2:107, ]
xau_pln <- read.csv("xau_pln.csv")[2:107, ]

```

# Statystyki opisowe

## Wykresy pudełkowe
```{r boxplot, eval=TRUE, echo = FALSE}
p1 <- ggplot(euro_pln, aes(x = '', y = pct_change)) +
  geom_boxplot() +
  coord_flip() +
  ggtitle("EUR/PLN") +
  ylab("") +
  scale_y_continuous(labels = label_percent(scale = 1))
p2 <- ggplot(mci_pln, aes(x = '', y = pct_change)) +
  geom_boxplot() +
  coord_flip() +
  ggtitle("MCI") +
  ylab("") +
  scale_y_continuous(labels = label_percent(scale = 1))
p3 <- ggplot(pkn_pln, aes(x = '', y = pct_change)) +
  geom_boxplot() +
  coord_flip() +
  ggtitle("PKN") +
  ylab("") +
  scale_y_continuous(labels = label_percent(scale = 1))
p4 <- ggplot(xau_pln, aes(x = '', y = pct_change)) +
  geom_boxplot() +
  coord_flip() +
  ggtitle("XAU/PLN") +
  ylab("") +
  scale_y_continuous(labels = label_percent(scale = 1))

p1 / p2 / p3 / p4
```

## Statystyki opisowe
```{r stat_desc, eval=TRUE, echo = FALSE}
euro_pln_stat <- describe(euro_pln[, c("pct_change")])
mci_pln_stat <- describe(mci_pln[, c("pct_change")])
pkn_pln_stat <- describe(pkn_pln[, c("pct_change")])
xau_pln_stat <- describe(xau_pln[, c("pct_change")])

translation <- c(
  "mean" = "Średnia",
  "sd" = "Odchylenie standardowe",
  "median" = "Mediana",
  "trimmed" = "Przycięta średnia",
  "mad" = "Mediana bezwzględnego odchylenia",
  "min" = "Minimum",
  "max" = "Maksimum",
  "range" = "Zakres",
  "skew" = "Skośność",
  "kurtosis" = "Kurtoza",
  "se" = "Błąd standardowy"
)

# Replace row names with translated names

combined_stats <- t(rbind(euro_pln_stat, mci_pln_stat, pkn_pln_stat, xau_pln_stat))[-1:-2, ]
# t(combined_stats)
colnames(combined_stats) <- c("EUR/PLN", "MCI", "PKN", "XAU/PLN")
rownames(combined_stats) <- translation[rownames(combined_stats)]
# combined_stats
kable(combined_stats, digits = 3)
```
Tabela przedstawia statystyki opisowe dla czterech zmiennych: EUR/PLN, MCI, PKN oraz XAU/PLN. Wśród miar centralnych, średnia dla EUR/PLN wynosi -0.002, dla MCI 0.019, dla PKN -0.190, a dla XAU/PLN 0.139. Mediana zmiennych to odpowiednio: 0.002 dla EUR/PLN, 0.000 dla MCI, -0.358 dla PKN oraz 0.196 dla XAU/PLN. Średnia przycięta, po usunięciu ekstremalnych wartości, wynosi 0.000 dla EUR/PLN, -0.020 dla MCI, -0.226 dla PKN oraz 0.189 dla XAU/PLN.
W zakresie rozproszenia, odchylenie standardowe dla EUR/PLN wynosi 0.256, dla MCI 1.553, dla PKN 1.620, a dla XAU/PLN 0.972. Mediana bezwzględnego odchylenia, która pokazuje przeciętne odchylenie od mediany, wynosi odpowiednio 0.231 dla EUR/PLN, 1.177 dla MCI, 1.495 dla PKN oraz 0.896 dla XAU/PLN.
Zakres wartości w danych, czyli różnica między maksimum a minimum, wynosi 1.595 dla EUR/PLN, 11.163 dla MCI, 9.075 dla PKN oraz 6.784 dla XAU/PLN. Najniższe wartości (minimum) dla zmiennych to: -0.915 dla EUR/PLN, -3.371 dla MCI, -4.202 dla PKN oraz -4.275 dla XAU/PLN. Najwyższe wartości (maksimum) to: 0.679 dla EUR/PLN, 7.792 dla MCI, 4.873 dla PKN oraz 2.509 dla XAU/PLN.
Miary skośności pokazują asymetrię rozkładu danych: dla EUR/PLN skośność wynosi -0.202, dla MCI 1.084, dla PKN 0.319, a dla XAU/PLN -0.884. Skośność bliska zeru oznacza, że dane są względnie symetryczne, podczas gdy wartości dodatnie i ujemne wskazują na asymetrię rozkładu. Z kolei kurtoza, która mierzy "spiczastość" rozkładu, wynosi 0.933 dla EUR/PLN, 4.842 dla MCI, 0.526 dla PKN oraz 2.777 dla XAU/PLN. Wysoka kurtoza dla MCI sugeruje, że rozkład danych ma wysoki i ostry szczyt.
Błąd standardowy, który wskazuje na precyzję estymacji średniej, wynosi 0.025 dla EUR/PLN, 0.151 dla MCI, 0.157 dla PKN oraz 0.094 dla XAU/PLN, co odzwierciedla stopień niepewności w oszacowaniu średniej dla poszczególnych zmiennych.
Podsumowując, tabela dostarcza istotnych informacji o rozkładzie, zmienności oraz precyzji danych, umożliwiając dokładniejszą analizę i wnioskowanie na temat badanych zmiennych.






