---
title: ""
author: ""
date: "`r Sys.Date()`"
output: 
  html_document:
    toc: true
    theme: paper
theme: paper
---

```{r setup, include=FALSE}
knitr::opts_chunk$set(echo = TRUE)
library(readxl)
library(dplyr)
library(ggplot2)
library(tidyr)
library(psych)
library(scales)
library(patchwork)
library(kableExtra)
library(grid)
library(tidyverse)
library(quadprog)
library(PerformanceAnalytics)

# euro_pln, mci_pln, pkn_pln, xau_pln
euro_pln <- read.csv("euro_pln.csv")[2:107, ]
mci_pln <- read.csv("mci_pln.csv")[2:107, ]
pkn_pln <- read.csv("pkn_pln.csv")[2:107, ]
xau_pln <- read.csv("xau_pln.csv")[2:107, ]
euro_pln$Data <- as.Date(euro_pln$Data, format = "%Y-%m-%d")
mci_pln$Data <- as.Date(mci_pln$Data, format = "%Y-%m-%d")
pkn_pln$Data <- as.Date(pkn_pln$Data, format = "%Y-%m-%d")
xau_pln$Data <- as.Date(xau_pln$Data, format = "%Y-%m-%d")
```

## Wstęp

Przeprowadzona analiza dotyczy portfela inwestycyjnego złożonego z 3 inwestycji alternatywnych z trzech różnych kategorii między innymi metale szlachetne, waluty, fundusze oraz akcje polskiego przedsiębuorstwa wchodzącego w skład indeksu WIG30. Wybrane aktywa do portfelu inwestycyjnego to złoto, euro, fundusz MCI oraz aktywa PKN Orlen. Do przeprowadzonej analizy wykorzystano ceny zamknięcia w interwale dziennym zaczynając od 1 lipca 2024 do 29 listopada 2024. Celem analizy jest przeprowadzenie badania portfela inwestycyjnego w oparciu o miary statystyczne, efektywnościowe oraz miary ryzyka.

## Charakterystyka inwestycji

### **MCI Capital ASI SA** - fundusz inwestycyjny

Jest polska Alternatywna Spółka Inwestycyjna (ASI), czyli fundusz, który oferuje inwestorom alternatywne opcje inwestycyjne, które charakteryzują się wyższym ryzykiem, ale mogą przynieść atrakcyjniejsze zwroty, które nie są dostępne w ramach tradycyjnych funduszy inwestycyjnych. Specjalizuje się w inwestycjach związanych z cyfrową transformacją gospodarki oraz innowacyjnymi modelami biznesowymi. Aktualne portfolio funduszu obejmuje 14 aktywnych inwestycji w takich obszarach jak e-commerce, fintech, SaaS, cloud gaming, rynki internetowe oraz technologie związane z zieloną transformacją i klimatem (climatech). Fundusz koncentruje się na wspieraniu firm, które wprowadzają innowacyjne rozwiązania w swoich branżach, a także na wspieraniu rozwoju infrastruktury internetowej.

## Statystyki opisowe

Przy wykonywaniu statystyk opisowych dla stóp zwrotu wybór między zmianą procentową a logarytmiczną stopą zwrotu zależy od celu analizy oraz właściwości danych. Oba wskaźniki mają swoje zalety i są stosowane w różnych kontekstach.

Dla danych finansowych, analizowanych w tym rozdziale, zastosowane procentową stopę zwrotu, ponieważ daje ona łatwość interpretacji oraz pozwala na porównanie między różnymi aktywami. Procentowa stopa zwrotu jest wyrażana jako procentowa zmiana wartości aktywa w określonym okresie. Jest to wskaźnik, który informuje o wzroście lub spadku wartości aktywa w danym okresie. 

### Wykresy cen wybranych aktywów
Na poniższych wykresach zaobserować można procentowe zmiany ceny poszczególnych aktywów na przestrzeni okresu około 4 miesięcy. 

```{r wykresy_cen, eval=TRUE, echo = FALSE, fig.height=8, fig.align='center'}
w1 <- ggplot(euro_pln, aes(x = Data, y = pct_change, group = 1)) +
  geom_line() +
  ggtitle("EUR/PLN") +
  theme(axis.title.y = element_blank(), axis.title.x = element_blank()) +
  scale_y_continuous(labels = label_percent(scale = 1))

w2 <- ggplot(mci_pln, aes(x = Data, y = pct_change, group = 1)) +
  geom_line() +
  ggtitle("MCI") +
  theme(axis.title.y = element_blank(), axis.title.x = element_blank()) +
  scale_y_continuous(labels = label_percent(scale = 1))

w3 <- ggplot(pkn_pln, aes(x = Data, y = pct_change, group = 1)) +
  geom_line() +
  ggtitle("PKN") +
  theme(axis.title.y = element_blank(), axis.title.x = element_blank()) +
  scale_y_continuous(labels = label_percent(scale = 1))

w4 <- ggplot(xau_pln, aes(x = Data, y = pct_change, group = 1)) +
  geom_line() +
  ggtitle("XAU/PLN") +
  theme(axis.title.y = element_blank(), axis.title.x = element_blank()) +
  scale_y_continuous(labels = label_percent(scale = 1))

combined <- w1 / w2 / w3 / w4

grid.draw(
  gridExtra::grid.arrange(
    grobs = list(textGrob(
      "Dzienna procentowy zwrot z inwestycji",
      rot = 90,
      gp = gpar(fontsize = 12)
    ),
    patchworkGrob(combined)),
    ncol = 2,
    widths = c(1, 10)
  )
)

```

### Wykresy pudełkowe
Poniższe wykresy pudełkowe przedstawiają rozkład zmiennych, ukazując ich centralną tendencję, rozproszenie oraz obecność wartości odstających. Na wykresie widać kilka kluczowych elementów opisanych poniżej. Dla łatwiejszej interpretacji wykresy zostały jednolicie wyskalowane aby ułatwić porównanie między aktywami.

1. Pudełko, które reprezentuje zakres między 25. a 75. percentylem (Q1 i Q3), obrazując zakres interkwartylowy. Wykres ten pokazuje, w jakim przedziale znajduje się połowa danych, wskazując na stopień koncentracji wartości wokół mediany. Szczególnie w przypadku cen euro, pudełko jest wąskie, co sugeruje mniejsze rozproszenie cen w analizowanym okresie.
2. Linia wewnątrz pudełka wskazuje środek rozkładu, dzieląc dane na dwie równe części. Położenie mediany względem pudełka informuje o symetrii rozkładu danych. W analizowanych danych mediana jest zazwyczaj blisko środka pudełka, co sugeruje symetryczny rozkład. Jedynym zauważalnym wyjątkiem jest PKN, gdzie mediana jest przesunięta w stronę niższych wartości, co sugeruje asymetrię w kierunku spadków.
3. Wąsy, które wychodzą z pudełka, pokazują zakres danych, znajdujących się w obrębie 1.5-krotności zakresu interkwartylowego. Wąsy wskazują na rozpiętość danych, ignorując wartości odstające. Szczególnie stabilną inwestycją jest euro, gdzie wąsy są krótkie, co sugeruje mniejsze odchylenie od mediany. Najmniej stabilną inwestycją wydaje się być PKN, gdzie wąsy są długie, co wskazuje na duże rozproszenie cen.
4. Wartości odstające, które są reprezentowane jako punkty znajdujące się poza zasięgiem wąsów. Te obserwacje są wyraźnie różniące się od reszty danych i wskazują na nietypowe lub ekstremalne wartości w zbiorze. Szczególnie ciekawym przypadkiem jest MCI, widzimy kilka wartości odstających, które wskazują na pojedyncze, duże zmiany cen akcji w analizowanym okresie. Skrajnym przypadkiem jest tutaj ponad 8% wzrost dzienny. 
5. Dodatkowo, na podstawie długości wąsów i położenia mediany, można ocenić asymetrię rozkładu. Jeśli wąsy są nierównej długości, rozkład jest przesunięty, co może sugerować obecność skośności. Wykres pudełkowy pozwala również na ocenę rozproszenia danych — szerokie pudełko wskazuje na większe zróżnicowanie, natomiast wąskie pudełko sugeruje mniejsze rozproszenie. Wyróżniającą się inwestycją jest w tym przypadku złoto, którego wartość w badanym okresie stabilnie rosła (brak dodatnich wartości odstających). 

Wykres pudełkowy dostarcza wizualnych informacji o rozkładzie zmiennej, umożliwiając identyfikację jej średniej, zakresu, rozproszenia oraz wartości odstających, a także ocenę symetrii lub asymetrii danych.

```{r boxplot, eval=TRUE, echo = FALSE, fig.height=8, fig.align='center'}
p1 <- ggplot(euro_pln, aes(x = '', y = pct_change)) +
  geom_boxplot() +
  coord_flip() +
  ggtitle("EUR/PLN") +
  theme(axis.title.y = element_blank(), axis.title.x = element_blank()) +
  scale_y_continuous(labels = label_percent(scale = 1), limits = c(-5, 10))
p2 <- ggplot(mci_pln, aes(x = '', y = pct_change)) +
  geom_boxplot() +
  coord_flip() +
  ggtitle("MCI") +
  theme(axis.title.y = element_blank(), axis.title.x = element_blank()) +
  scale_y_continuous(labels = label_percent(scale = 1), limits = c(-5, 10))
p3 <- ggplot(pkn_pln, aes(x = '', y = pct_change)) +
  geom_boxplot() +
  coord_flip() +
  ggtitle("PKN") +
  theme(axis.title.y = element_blank(), axis.title.x = element_blank()) +
  scale_y_continuous(labels = label_percent(scale = 1), limits = c(-5, 10))
p4 <- ggplot(xau_pln, aes(x = '', y = pct_change)) +
  geom_boxplot() +
  coord_flip() +
  ggtitle("XAU/PLN") +
  theme(axis.title.y = element_blank(), axis.title.x = element_blank()) +
  scale_y_continuous(labels = label_percent(scale = 1), limits = c(-5, 10))

p1 / p2 / p3 / p4
```

### Statystyki opisowe
Tabela przedstawia statystyki opisowe dla czterech zmiennych: EUR/PLN (cena euro w złotówkach), MCI (MCI Capital ASI SA, polska Alternatywna Spółka Inwestycyjna), PKN (spółka PKN Orlen) oraz XAU/PLN (cena uncji złota w polskich złotych). Każda z tych zmiennych reprezentuje istotny składnik portfela inwestycyjnego, a ich analiza pozwala ocenić stabilność oraz zmienność poszczególnych aktywów.

```{r stat_desc, eval=TRUE, echo = FALSE}
euro_pln_stat <- describe(euro_pln[, c("pct_change")])
mci_pln_stat <- describe(mci_pln[, c("pct_change")])
pkn_pln_stat <- describe(pkn_pln[, c("pct_change")])
xau_pln_stat <- describe(xau_pln[, c("pct_change")])

translation <- c(
  "mean" = "Średnia arytmetyczna (%)",
  "sd" = "Odchylenie standardowe (%)",
  "median" = "Mediana (%)",
  "trimmed" = "Przycięta średnia (%)",
  "mad" = "Mediana bezwzględnego odchylenia (%)",
  "min" = "Minimum (%)",
  "max" = "Maksimum (%)",
  "range" = "Zakres (%)",
  "skew" = "Skośność",
  "kurtosis" = "Kurtoza",
  "se" = "Błąd standardowy"
)


combined_stats <- t(rbind(euro_pln_stat, mci_pln_stat, pkn_pln_stat, xau_pln_stat))[-1:-2, ]
colnames(combined_stats) <- c("EUR/PLN", "MCI", "PKN", "XAU/PLN")
rownames(combined_stats) <- translation[rownames(combined_stats)]
kable(combined_stats, digits = 3)
```



*EUR/PLN: Średnia cena euro w złotówkach wynosi -0.002, co oznacza, że średnio w badanym okresie wartość euro względem złotówki lekko malała. Odchylenie standardowe na poziomie 0.256 wskazuje na umiarkowaną zmienność tej zmiennej. Mediana wynosząca 0.002 sugeruje, że cena euro była w miarę stabilna w centralnej części rozkładu, mimo że występowały okresowe wahania. Skośność wynosząca -0.202 wskazuje na lekką asymetrię w stronę niższych wartości. Kurtoza wynosząca 0.933 sugeruje, że rozkład tej zmiennej nie jest zbyt spiczasty, co wskazuje na brak dużych ekstremalnych zmian w cenie euro.

MCI: Średnia zmiana wartości akcji MCI Capital ASI SA wynosi 0.019, co oznacza niewielki, ale dodatni trend w analizowanym okresie. Jednak odchylenie standardowe na poziomie 1.553 jest bardzo wysokie, co wskazuje na dużą zmienność tej spółki. Taka zmienność może być wynikiem specyfiki rynku alternatywnych inwestycji, które charakteryzują się większym ryzykiem. Mediana 0.000 oznacza, że w połowie okresu zmiany były neutralne. Skośność wynosząca 1.084 sugeruje, że rozkład jest przesunięty w stronę wyższych wartości, co może wskazywać na częstsze większe wzrosty niż spadki. Kurtoza na poziomie 4.842 potwierdza, że rozkład MCI ma ostry szczyt i często występują w nim duże zmiany, zarówno w górę, jak i w dół.

PKN: Średnia zmiana ceny akcji PKN Orlen wynosi -0.190, co wskazuje na ogólny spadek w analizowanym okresie. Odchylenie standardowe na poziomie 1.620 wskazuje na dużą zmienność tego aktywa. PKN, będąc dużą spółką na rynku paliwowym, może być narażona na wahania związane z cenami surowców i sytuacją geopolityczną, co może tłumaczyć tę zmienność. Mediana wynosząca -0.358 sugeruje, że spółka miała tendencję do spadków w większej części okresu, mimo że w pewnych momentach występowały wzrosty. Skośność wynosząca 0.319 wskazuje na umiarkowaną asymetrię w stronę wyższych wartości, a kurtoza 0.526 sugeruje, że rozkład tej zmiennej nie jest szczególnie spiczasty, a wahania cen nie były ekstremalne.

XAU/PLN: Średnia cena uncji złota wynosi 0.139, co oznacza, że w badanym okresie cena złota wzrastała. Złoto jest często traktowane jako aktywo bezpieczne, a jego cena może rosnąć w okresach niepewności rynkowej. Odchylenie standardowe 0.972 wskazuje na umiarkowaną zmienność, chociaż zmiany cen złota nie były tak duże jak w przypadku MCI czy PKN. Mediana wynosząca 0.196 sugeruje, że złoto miało tendencję wzrostową w większości okresu. Skośność wynosząca -0.884 wskazuje na pewną asymetrię rozkładu w stronę wyższych wartości, co może sugerować, że w analizowanym okresie cena złota miała skłonność do większych wzrostów. Kurtoza 2.777 wskazuje, że rozkład tej zmiennej jest bardziej spiczasty niż dla EUR/PLN czy PKN, co może sugerować większe skoki cenowe.

Podsumowując, zmienność w portfelu inwestycyjnym jest różna w zależności od składnika. Aktywa takie jak MCI i PKN charakteryzują się wysoką zmiennością, co może wiązać się z większym ryzykiem, ale także większym potencjałem zysków. Z kolei EUR/PLN i XAU/PLN wydają się być bardziej stabilne, z mniejszymi wahaniami, co może sugerować niższe ryzyko związane z tymi składnikami portfela. Zmienność MCI i PKN może być szczególnie istotna dla inwestorów poszukujących bardziej dynamicznych aktywów, podczas gdy EUR/PLN i XAU/PLN mogą pełnić rolę stabilizującą portfel.

## Portfel o minimalnym ryzyku

W analizie portfela o minimalnym ryzyku wykorzystano dane dotyczące czterech aktywów: EUR/PLN, MCI, PKN oraz XAU/PLN. Celem analizy jest znalezienie takich proporcji inwestycji w poszczególne aktywa, które zapewnią najniższe ryzyko portfela mierzone jako. Dążymy tutaj do minimalizację ryzyka bez względu na stopę zwrotu. 

Portfel ten cechuje się bardzo ciekawą zależnością - całkowicie wyklucza z złoto, a środki ulokowane zostały głównie w euro. Logarytmiczna stopa zwrotu z badanego okresu wynosiła -0.004, co oznacza, że portfel ten był stabilny, ale nie przyniósł rzadnych zysków. Ryzyko tego portfela mierzone jako wariancja stop zwrotu wynosiło 0.2396515. Współczynnik Sharpe'a wynosił -0.02, co oznacza, że portfel ten był nieefektywny, ponieważ nie przyniósł zysków w stosunku do ryzyka. Ujemne Sharpe ratio oznacza, że zwrot z portfela jest mniejszy niż stopa zwrotu z aktywów bez ryzyka, czyli inwestycja nie rekompensuje podjętego ryzyka. 

W poprzednim rozdziale wyznaczono wykresy pudełkowe dla zmiennych i inwestycja największej ilości środków w euro ma sens biorąc pod uwagę minimalną zmienność kursu tej waluty w wybranym okresie. 

```{r min_risk_portfolio, eval=TRUE, echo = FALSE, fig.align='center'}
returns <- tibble(
  EURPLN = euro_pln$log_return,
  MCI = mci_pln$log_return,
  PKN = pkn_pln$log_return,
  XAU = xau_pln$log_return
)

# Calculate mean returns and covariance matrix
mean_returns <- colMeans(returns)
cov_matrix <- var(returns)
# Set up quadratic programming for minimum risk portfolio
n <- ncol(returns)
Dmat <- 2 * cov_matrix
dvec <- rep(0, n)
Amat <- cbind(rep(1, n), diag(n)) # Constraints: sum of 0 <= weights = 1
bvec <- c(1, rep(0, n))    # RHS for constraints

# Solve for weights of the minimum risk portfolio
result <- solve.QP(Dmat, dvec, Amat, bvec, meq = 1)
min_risk_weights <- result$solution * 100

# Calculate metrics
min_risk_return <- sum(min_risk_weights * mean_returns)  # Expected return
min_risk_volatility <- sqrt(
  t(min_risk_weights) %*% cov_matrix %*% min_risk_weights
)  # Risk
sharpe_ratio <- min_risk_return / min_risk_volatility  # Efficiency

# Print results
# cat("Weights of Minimum Risk Portfolio:\n")
# print(min_risk_weights)
# print(sum(min_risk_weights))
# cat("\nExpected Return of Minimum Risk Portfolio: ", min_risk_return, "\n")
# cat("Risk (Volatility) of Minimum Risk Portfolio: ", min_risk_volatility, "\n")
# cat("Sharpe Ratio of Minimum Risk Portfolio: ", sharpe_ratio, "\n")


pie_chart <- data.frame(
  category = c("EUR/PLN", "MCI", "PKN", "XAU/PLN"),
  value = min_risk_weights
)

pie_chart$legend_label <- paste0(
  pie_chart$category,
  " - ",
  round(pie_chart$value, 1),
  " %"
)

# Create the pie chart
ggplot(pie_chart, aes(x = "", y = value, fill = category)) +
  geom_bar(stat = "identity", width = 1, , color = "white") +
  coord_polar(theta = "y") +
  theme(plot.title = element_blank()) +
  theme_void() +
  scale_fill_manual(
    values = c(
      "EUR/PLN" = "#fc8686",
      "MCI" = "#8484ff",
      "PKN" = "#80ff80",
      "XAU/PLN" = "#ffd586"
    ),
    labels = pie_chart$legend_label
  )
```

## Zbiór możliwości inwestycyjnych

Przedstawia wszystkie możliwości kombinacji portfela inwestycyjnego z poszczególnych ryzykownych aktywów. Na wykresie widoczna jest oś X, na której znajduje się ryzyko oraz oczekiwaną stopę zwrotu na osi Y. Postać graficzna pozwala na identyfikację optymalnych portfeli, w tym między innymi portfela o minimalnym ryzyku oraz portfela o maksymalnej efektywności. Niebieski obszar reprezentuje wszystkie możliwości kombinacji portfeli utworzonych z dostępnych aktywów ryzykownych, każdy zaznaczony punkt odpowiada innemu portfelowi. Zielony punkt wskazuje na portfel minimalnego ryzyka, o najniższym poziomie odchylenia standardowego w całym dostępnym zbiorze. Czerwona kropka przedstawia portfel o maksymalnej efektywności, który oferuje najwyższą oczekiwaną stopę zwrotu w stosunku do ryzyka. Czarne punkty na wykresie oznaczają portfele jednoelementowe, które składają się w 100% z jednego poszczególnego aktywa. Dodatkowo na wykresie znajduje się fioletowa krzywa, która reprezentuje granicę efektywną, czyli zbiór portfeli, które są optymalne i oferują najwyższą oczekiwaną stopę zwrotu dla określonego poziomu ryzyka.

```{r echo=FALSE, fig.align='center'}
#importing data
ror <- read.csv("ror.csv", sep=";", dec=",")
#We choose three assets for further analysis 
portfolio4 <- ror[c(1, 2, 3, 4)]
#Variables for all calculations
gold <- portfolio4$gold
orlen <- portfolio4$orlen
fund <- portfolio4$fund
eur <- portfolio4$eur
#importing weights from file txt
weights4inv <- read.table("weights4inv.txt",dec=".", header=TRUE, quote="\"",stringsAsFactors=FALSE)
w1 <- weights4inv$W1
w1 <- as.numeric(w1)
w2 <- weights4inv$W2
w2 <- as.numeric(w2)
w3 <- weights4inv$W3
w3 <- as.numeric(w3)
w4 <- weights4inv$W4
w4 <- as.numeric(w4)
#calculating SD
s1 <- sd(gold)
s2 <- sd(orlen)
s3 <- sd(fund)
s4 <- sd(eur)
#Calculating corellation
corr12 <- cor(gold,orlen)
corr13 <- cor(gold,fund)
corr14 <- cor(gold, eur)
corr23 <- cor(orlen, fund)
corr24 <- cor(orlen, eur)
corr34 <- cor(fund, eur)
#calculating ip
iportfolio <- mean(gold)*w1+mean(orlen)*w2+mean(fund)*w3+mean(eur)*w4
#portfolio risk
sdp <- (w1^2*s1^2 + w2^2*s2^2 + w3^2*s3^2 + w4^2*s4^2 + 2*w1*w2*s1*s2*corr12 + 2*w1*w3*s1*s3*corr13 + 2*w1*w4*s1*s4*corr14 + 
          2*w2*w3*s2*s3*corr23 + 2*w2*w4*s2*s4*corr24 + 2*w3*w4*s3*s4*corr34)^0.5
#calculating effectivness
rf <- 0
sharp <- (iportfolio-rf)/sdp
#preparing df with results
data <- cbind(w1, w2, w3, w4, iportfolio, sdp, sharp)
data <- as.data.frame(data)
#finding interesting portfolios
min.risk <- subset(data, data$sdp==min(data$sdp))
max.effectivness <- subset(data, data$sharp==max(data$sharp))
max.ip <- subset(data, data$iportfolio==max(data$iportfolio))
max.w1 <- subset(data, data$w1==1)
max.w2 <- subset(data, data$w2==1)
max.w3 <- subset(data, data$w3==1)
max.w4 <- subset(data, data$w4==1)
des <- c("Minimal risk portfolio", "Maximum efficiency portfolio", "Maximum rate of return portfolio", "Max weight one portfolio", "Max weight two portfolio", "Max weight three portfolio", "Max weight four portfolio")
#Creating table with results 3 portfolios and showing results in console
results <- cbind(rbind(min.risk, max.effectivness, max.ip, max.w1, max.w2, max.w3, max.w4), des)
write.csv(x=results, file = "results.csv", row.names=FALSE)

plot(sdp, iportfolio, type= "p", col = "#98B6D5")
xlim = c(0, 0.02)
title(main="Opportunity set for four risky assets without SS")
points(min.risk$sdp, min.risk$iportfolio, pch=19, col="#4FC46A", cex = 2.5)
points(max.effectivness$sdp, max.effectivness$iportfolio, pch=16, col="#C81518", cex = 2.5)
points(max.ip$sdp, max.ip$iportfolio, pch=19, col="yellow", cex = 1)
points(max.w1$sdp, max.w1$iportfolio, pch=19, col="black")
points(max.w2$sdp, max.w2$iportfolio, pch=19, col="black")
points(max.w3$sdp, max.w3$iportfolio, pch=19, col="black")
points(max.w4$sdp, max.w4$iportfolio, pch=19, col="black")
grid(col = "gray", lty = "dotted")
       
sorted <- data.frame(sdp = sdp, iportfolio = iportfolio)
sorted <- sorted[order(sorted$sdp), ]
efficient_frontier <- sorted[sorted$iportfolio == cummax(sorted$iportfolio), ]

# Rysowanie granicy efektywnej
lines(efficient_frontier$sdp, efficient_frontier$iportfolio, col = "#A61B96", lwd = 3)

```

## Portfel o maksymalnym zysku z uwzględnieniem sprzedaży krótkiej

Uzyskanie portfela zapewniającego maksymalny zysk z uwzględnieniem krótkiej sprzedaży daje bardzo ciekawe efekty. Jako że Orlen w całym badanym okresie był w tendencji spadkowej i stracił na wartości akcji ponad 10 złotych, czyli około 20%. Komponując portfel bazując na krótkiej sprzedaży spółki orlen, uzyskujemy w sumie skumulowaną wartość stopy logarytmicznej na poziomie 0.21. Ryzyko tego porfela wyrażone odchyleniem standardowym wynosi 0.016. Współczynnik Sharpe'a wynosił 13.2832, co oznacza, że portfel ten był bardzo efektywny - przyniósł wysokie zyski w stosunku do ryzyka. Oczywiście takie wyniki są bardzo trudne do osiągnięcia w praktyce, ale pokazują, że krótka sprzedaż może być skuteczną strategią inwestycyjną w określonych warunkach rynkowych.

```{r short_selling, eval = TRUE, echo = FALSE}
returns <- tibble(
  EURPLN = euro_pln$log_return,
  MCI = mci_pln$log_return,
  PKN = pkn_pln$log_return,
  XAU = xau_pln$log_return
)

cov_matrix <- cov(returns)
mean_returns <- colMeans(returns)

Dmat <- cov_matrix  # Covariance matrix, represents risk
dvec <- -mean_returns    # Negative of expected returns (since we are maximizing the return)
Amat <- cbind(1, diag(1, nrow = length(returns)))  # Constraint matrix, sum(w) = 1 and short selling (w >= -1)
bvec <- c(1, rep(0, length(returns)))  # Constraints: sum(w) = 1, w >= -1 for short selling

# Solve the quadratic programming problem
solution <- solve.QP(Dmat, dvec, Amat, bvec, meq = 1)

optimal_weights <- round(solution$solution, 2)
# optimal_weights
return_rate <- -sum(optimal_weights * t(returns))
# return_rate
percent_return <- (exp(return_rate) - 1) * 100
# percent_return
# 2. Calculate the portfolio risk (standard deviation)
portfolio_variance <- t(optimal_weights) %*% cov_matrix %*% optimal_weights
portfolio_risk <- sqrt(portfolio_variance)

# 3. Calculate the Sharpe Ratio (assuming a risk-free rate of 0 for simplicity)
sharpe_ratio <- return_rate / portfolio_risk

# Print the results
# cat("Expected Return Rate: ", return_rate, "\n")
# cat("Portfolio Risk (Standard Deviation): ", portfolio_risk, "\n")
# cat("Sharpe Ratio: ", sharpe_ratio, "\n")

# cat(sum(pkn_pln$log_return))
```

## Bibliografia

1.  Urząd Komisji Nadzoru Finansowego. “KNF.” *Knf.gov.pl*, 2024, [www.knf.gov.pl/dla_rynku/procesy_licencyjne/kapitalowy/zarzadzajacy_alternatywnymi_spolkami_inwestycyjnymi_ZASI/pytania_i_odpowiedzi. Accessed 8 Jan. 2025](http://www.knf.gov.pl/dla_rynku/procesy_licencyjne/kapitalowy/zarzadzajacy_alternatywnymi_spolkami_inwestycyjnymi_ZASI/pytania_i_odpowiedzi.%20Accessed%208%20Jan.%202025).
2.  “Opportunity Set Definition and Tutorial for Investment Modeling \| FactorPad.” *Factorpad.com*, factorpad.com/fin/glossary/opportunity-set.html.
3.  “MCI - MCI Capital ASI SA - Stooq.” *Stooq*, 2025, stooq.pl/q/p/?s=mci&fbclid=IwZXh0bgNhZW0CMTEAAR1EYBwR60o75nUTSQ3b-95iZ-nU2zflpBnvTctKiazgGsZhliUjWwLx0n0_aem_Nennkxm8HU8jLqFlHg0vJA. Accessed 8 Jan. 2025.
